【裁判字號】    98,消債抗,52
【裁判日期】    981125
【裁判案由】    更生程序
【裁判全文】
臺灣嘉義地方法院民事裁定            98年度消債抗字第52號
抗  告  人  甲○○
                        樓2
上列抗告人因更生事件，對於中華民國98年7 月30日本院98年度
消債更字第74號裁定提起抗告，本院裁定如下：
    主  文
抗告駁回。
抗告程序費用新臺幣壹仟元由抗告人負擔。
    理  由
一、按本條例所稱消費者，指五年內未從事營業活動或從事小規
    模營業活動之自然人。前項小規模營業指營業額平均每月新
    臺幣二十萬元以下者。債務人不能清償債務或有不能清償之
    虞者，得依本條例所定更生或清算程序，清理其債務。債務
    人對於金融機構因消費借貸、自用住宅借款、信用卡或現金
    卡契約而負債務，在聲請更生或清算前，應提出債權人清冊
    ，以書面向最大債權金融機構請求協商債務清償方案，並表
    明共同協商之意旨。債務人為前項請求時，視為同意或授權
    受請求之金融機構，得向稅捐或其他機關、團體查詢其財產
    、收入、業務及信用狀況。第一項受請求之金融機構，應即
    通知其他債權人與債務人為債務清償之協商，並將前項查詢
    結果供其他債權人閱覽或抄錄。協商成立者，應以書面作成
    債務清償方案，由當事人簽名、蓋章或按指印；協商不成立
    時，應付與債務人證明書。債務人與金融機構協商成立者，
    不得聲請更生或清算。但因不可歸責於己之事由，致履行顯
    有重大困難者，不在此限。消費者債務清理條例第2 條第1
    項、第2 項、第3 條及第151 條第1 項至第5 項分別定有明
    文。衡諸債之關係，係以當事人間之信賴關係為基礎，為社
    會經濟組織之重要支柱，故當事人於以法律行為追求自己之
    利益之際，亦應顧及對方之利益，並考量債權債務在社會上
    之作用，本於誠實及信用之原則，行使債權及履行債務。是
    以債務人若因客觀經濟情況致不能清償債務或有不能清償之
    虞，固得依消費者債務清理條例所定更生或清算程序，清理
    其債務。惟若依債務人之工作收入及財產狀況，對於履行債
    權人提出之債務清償方案並無重大困難，僅係為圖謀減免債
    務，而不為債務清償方案之允諾，自有違債權契約為誠信契
    約之本旨，故依消費者債務清理條例第1 條規定之立法目的
    ，應不得聲請更生或清算，始能避免肇致道德危險。次按聲
    請更生或清算不合程式或不備其他要件者，法院應以裁定駁
    回之，但其情形可以補正者，法院應定期間先命補正，消費
    者債務清理條例第8 條定有明文。
二、抗告意旨略以：原審駁回抗告人聲請理由三、(三)及理由四之
    內容，顯與事實不符。抗告人聲請本件更生乃係因擔任連帶
    保證人而對臺灣土地銀行負欠保證債務新臺幣（下同）3,78
    5,167 元拖累所致，期間雖曾多次與臺灣土地銀行陳情，臺
    灣土地銀行均不願與抗告人協商，並非抗告人不願與臺灣銀
    行達成協商還款條件或謂違反消費者債務清理條例第63條、
    第64條第2 項之規定。又臺灣土地銀行主張聲請人為公職人
    員，每月收入穩定，故要對抗告人連本帶利扣薪扣到退休為
    止，然以該筆債務目前積欠金額所示，縱抗告人持續扣薪直
    到退休，亦無法清償該筆擔保之債務，按消費者債務清理條
    例立法之目的係為使負債之消費者得依本條例所定程序清理
    其債務，以調整其與債權人及其他利害關係人之權利義務關
    係，保障債權人之公平受償，謀求消費者經濟生活之更生及
    社會經濟之健全發展，雖抗告人任公職，也應能享有憲法第
    15條之基本生存權及財產權，原審駁回抗告人聲請之理由，
    顯以與上開規定立法目的相違背，特依法提出本件抗告，請
    求廢棄原裁定，准予抗告人開始更生程序等語。
三、經查：
（一）按消費者債務清理條例第151 條第1 項之立法意旨揭示：
      債務人受法院裁定開始更生或清算程序者，其生活、資格
      、權利等均將受限制，該等程序係債務清理之最後手段，
      於債務人無法與債權人協商時，始適用更生程序或清算程
      序清理其債務，債務人對於金融機構因消費借貸、自用住
      宅借款、信用卡或現金卡契約而負債務，其法律關係較為
      單純，金融機構並已訂有債務協商機制，如能協商成立，
      債務人或不須依本條例聲請更生或清算，可疏減法院負擔
      ，有效分配司法資源，為使債務人得自主解決其債務，爰
      明定債務人對於金融機構因消費借貸、自用住宅借款、信
      用卡或現金卡契約而負債務之情形，採行協商前置主義。
      本件抗告人既係依此規定與最大債權銀行臺灣銀行協商，
      自應知悉該協商僅就與金融機構間之前開債務始得協商，
      抗告人積欠臺灣土地銀行之保證債務自非屬上開規定得協
      商之範圍，抗告人藉此主張因臺灣土地銀行不願協商，故
      不接受臺灣銀行所提清償方案，於法即有未合。
（二）抗告人前於民國97年10月20日以書面向最大債權金融機構
      臺灣銀行請求協商，臺灣銀行提出之清償方案為抗告人每
      月償還10,000元、年利率為1.796%至清償為止，惟抗告人
      表示願接受之協商條件為每月還款6,000 元，經臺灣銀行
      認「未能接受顯足以負擔之還款方案」，致協商不成立等
      情，有臺灣銀行提出之協商不成立通知書、98年4 月22日
      債管清字第09850023461 號函及函附之相關資料、財團法
      人金融聯合徵信中心個人資料查詢單、聲請人於臺灣銀行
      之貸款交易明細表附於原審卷足憑，復經原審依職權傳喚
      臺灣銀行之複代理人楊建諒到庭陳述明確，亦有98年6 月
      11日之訊問筆錄可稽，自堪信抗告人已與最大債權金融機
      構踐行前置協商程序而不成立為真實。
（三）抗告人目前任職嘉義縣警察局竹崎分局，平均每月薪資約
      70,000元（並未含每月平均可得之年終獎金、考績獎金）
      ，每月遭臺灣土地銀行扣薪3 分之1 （即約23,333元）等
      情，業據其提出薪資單、執行命令等為證，從而，抗告人
      每月收入扣除遭扣薪之23,333元後，至少尚餘46,667元之
      事實，應可認定。又抗告人自陳每月生活必要支出包括每
      月必須支出膳食費10,000元（含分擔2 位子女）、醫療費
      300 元（含分擔2 位子女）、水費162 元、電費746 元、
      交通費（含每月保養費）7,500 元、瓦斯費350 元、雜費
      1,050 元、電話費583 元、子女2 人教育費2,727 元，合
      計共23,418元，縱均認為必要而應予准許，以抗告人每月
      遭扣薪後之收入46,667元，扣除每月必要支出23,418元，
      尚餘23,249元，應非不能清償上開月付金10,000元之協商
      方案，且抗告人於本院訊問時亦自陳：「（你在原審說每
      月可以還臺灣銀行一萬元？）是。」、「（你現在是否還
      可以還臺灣銀行一萬元？）可以。」等語（見本院98年9
      月10日訊問筆錄），足見抗告人非無能力依上開方案清償
      欠款。即便再扣除積欠民間債務即其胞妹潘寶燕480,000
      元，其須按月償還10,000元部分，每月仍餘13,249元，亦
      足以償還債權人所提上開月付10,000元之還款方案。準此
      ，本件債務人不願以其尚可負擔且債權人亦可接受之方案
      與債權人成立協商，逕謂有不能清償債務情事云云，自無
      可取。且參酌抗告人抗告意旨，其僅係針對臺灣土地銀行
      不願與之協商、放棄對利息部分之請求而有所不服，而非
      對於履行債權人提出之債務清償方案有重大困難，從而，
      抗告人不接受顯足以負擔之清償方案，顯係為圖謀減免債
      務，自有違債權契約為誠信契約之本旨，依消費者債務清
      理條例第1 條規定之立法目的，應不得准其更生之聲請。
四、本件抗告人既無不能清償債務或有不能清償債務之虞之情事
    ，已與消費者債務清理條例所定得聲請更生程序之要件不符
    ，顯然其聲請更生即屬要件不備，且無從補正。從而，原裁
    定為相同之認定，而駁回其更生之聲請，依法即無不合。抗
    告意旨猶執前詞指摘原裁定不當，求予廢棄另為裁定，為無
    理由，應予駁回。
五、據上論結，本件抗告為無理由，依消費者債務清理條例第15
    條，民事訴訟法第495 條之1 第1 項、第449 條第1 項、第
    95條、第78條，裁定如主文。
中    華    民    國    98    年    11    月    25    日
              民事第二庭    審判長法  官  曾文欣
                                  法  官  陳思睿
                                  法  官  柯月美
以上正本係照原本作成。
本裁定不得再抗告。
中    華    民    國    98    年    11    月    25    日
                                  書記官  黃怡禎


司法院資訊處製作；財團法人民間司法改革基金會備份。
